臺灣士林地方法院民事判決　　　　　　　　　　　　　九十三年度訴字第三六四號
　　原　　　告　新企電子工程股份有限公司
　　法定代理人　乙○○
　　訴訟代理人　甲○○
　　　　　　　　任順律師
　　複代理人　　王以國律師
　　被　　　告　台灣永源實業股份有限公司
　　法定代理人　丙○○
　　訴訟代理人　莊國明律師
　　複代理人　　劉懷先律師
右當事人間返還票據事件，本院於民國九十三年十月五日言詞辯論終結，判決如左：
    主    文
被告應將發票人為原告、發票日為民國九十二年十一月十六日、付款人為土地銀行敦
化分行、帳號為第000000000000號、票號為ＣＧ0000000號、金
額為新台幣玖拾參萬伍仟伍佰伍拾元之支票壹紙返還原告。
訴訟費用由被告負擔。
本判決於原告以新台幣參拾壹萬元為被告供擔保後，得假執行。但被告如以新台幣玖
拾參萬伍仟伍佰伍拾元為原告預供擔保，得免為假執行。
    事實及理由
一、原告起訴主張：原告前承攬「國防部福利總處中管處暨中市站新建工程水電工程
    」，為其中之污水處理設備工程部分（以下稱甲工程），與被告於民國九十二年
    二月十七日簽立訂購合約書（以下稱系爭合約），約定未稅總價金為新台幣（以
    下同）一百九十八萬元，價金應依工地現場工程師通知交貨完成給付百分之九十
    、驗收完成付款百分之七，剩餘百分之三於工程保固期滿時支付。嗣被告於九十
    二年六、七月間交付原告所購買之污水處理設備後，於同年七月二十日向原告請
    款，當期應付含稅金額為九十三萬五千五百五十元（以下稱甲工程第二期工程款
    ），原告遂簽發發票日為九十二年十一月十六日、付款人為土地銀行敦化分行、
    帳號為第000000000000號、票號為ＣＧ0000000號、金額為
    九十三萬五千五百五十元之支票一紙（以下稱系爭支票）交付被告以為給付，並
    經被告於同年九月十日簽收。惟因被告不同意系爭支票票期過久，拒絕修正安裝
    施工瑕疵，兩造乃協商約定由原告就上開應付款及他項工程追加工程款六萬四千
    四百五十元，合計一百萬元，存入被告指定帳戶後，由被告將系爭支票返還原告
    。詎原告依約將一百萬元匯入被告銀行帳戶後，被告雖承諾將取回託收之系爭支
    票返還原告，但嗣後拖延迄今仍不履行。而原告所負工程款債務既已清償，被告
    取得系爭支票之法律上原因已不存在，且原告因而受有支票兌現之風險及喪失系
    爭支票所有權之損害，被告為有不當得利。為此，依據雙方返還系爭支票約定及
    民法第一百七十九條規定，請求被告返還系爭支票等語，並聲明求為判決：(一)被
    告應將系爭支票返還原告。(二)原告願供擔保，請准宣告假執行。
二、被告則以：兩造間除為甲工程定有系爭合約外，另原告就其所承攬「國立陸軍高
    中行政大樓、學生營舍新建水電工程」、「日月潭天盧飯店新建工程」，各委由
    被告施作「化糞池設備工程」（以下稱乙工程）及「人孔蓋預留」（以下稱丙工
    程）等工程。其中甲工程部分污水處理設備工程合約含稅總價為二百零七萬九千
    元，另有追加工程款三萬一千五百元，合計為二百一十一萬零五百元，原告已付
    工程款為九十三萬五千五百元，尚有一百一十七萬四千九百五十元未付。關於乙
    工程部分，合約含稅總價為二百八十二萬四千五百元，另有追加工程款八萬四千
    元、一百五十六萬元（均含稅），合計工程款為四百四十六萬八千五百元，原告
    已付二百三十三萬一千一百五十元，尚有二百一十三萬七千三百四十五元未付。
    丙工程部分，工程總價為一十二萬二千三百二十五元，原告全未給付。合計上開
    三項工程，扣除保固款後，原告未付工程款合計為三百三十九萬三千七百六十元
    。被告為此於九十二年十月七日乃暫擬一尚待雙方協調之檢討表傳真予原告公司
    協理甲○○，並討論工程款給付事務，經原告承諾先行電匯一百萬元至被告帳戶
    ，其餘款項將陸續清償，被告亦於事後補開發票予原告，故原告匯款一百萬元予
    被告，係為清償上開欠款之一部，並非用以換回系爭支票，其交付系爭支票為清
    償欠款之方法，該債務既尚未清償，即負有使系爭支票兌現之義務，並無要求返
    還之權。原告主張兩造間曾經約定於原告匯款一百萬元後，由被告返還系爭支票
    ，被告否認有此約定存在，如有該約定，則原告必於匯款同時，要求被告返還支
    票，斷無未收到被告返還系爭支票前先行匯款之理。況被告就甲工程之施作並無
    瑕疵，無拒絕修補之問題，僅因原告積欠工程款未付，被告以同時履行抗辯為由
    ，拒絕提供驗收所需資料，原告方同意匯款一百萬元予被告。縱認被告就甲工程
    施作有所瑕疵而不願修補，原告亦僅得扣除修補費用，且該工程追加流量計工程
    款為三萬一千五百元，併計系爭支票款並非一百萬元，顯見原告所陳並非屬實。
    而乙工程中追加工程款八萬四千元部分，被告不可能同意原告一部清償。上開三
    項工程均已於同年十月九日前完工，被告多次以發票向原告請款，均遭拒絕，且
    未將發票返還被告，導致被告受有工程款與稅款之雙重損失，原告稱被告迄至同
    年十月十七日始以存證信函檢附發票請款，原告不可能於前給付云云，並非實在
    。至原告所提出之電話錄音譯文，被告否認其真正，實則原告同意匯入一百萬元
    支票之條件，為被告暫不兌現系爭支票，否則其周轉會有困難，被告遂囑咐公司
    陳姓女職員先將系爭支票取回，而在電話錄音中被告方面人員為總機人員，並非
    有權決定之人，原告藉該名人員不知詳情，故而取得系爭電話錄音內容，自無法
    證明兩造間有所稱協議存在。又被告主張不當得利部分，因被告尚未兌現系爭支
    票，即無利得可言，原告本於不當得利法律關係而為請求，洵屬無據。縱認原告
    有權請求返還系爭支票，因其尚欠被告上開工程款未付，被告本於民法第九百二
    十八條、第九百二十九條，於此主張對系爭支票有留置權，自得拒絕返還云云置
    辯，並聲明求為判決：(一)原告之訴及假執行之之聲請均駁回。(二)如受不利判決，
    願供擔保請准免為假執行。
三、查兩造間確有甲、乙、丙等工程契約關係存在，甲契約合約總價未稅金額為一百
    九十八萬元，約定付款方式為依工地現場工程師通知交貨完成給付百分之九十、
    驗收完成付款百分之七，剩餘百分之三於工程保固期滿時支付。甲工程除約定工
    程項目外，尚追加流量計工程一項，含稅金額為三萬一千五百元。乙工程追加部
    分中，有ＲＣ人頸一套，該部分議訂未稅價格為八萬元。原告前已給付甲工程第
    一期工程款九十三萬五千五百五十元，嗣被告為甲工程之工程款請領，於九十二
    年七月二十日出具工程請款申請書，向原告請款九十三萬五千五百五十元即甲工
    程第二期工程款，原告為支付此筆工程款，乃簽發系爭支票後，並於九十二年九
    月十日交由被告簽收。又原告另曾於同年十月九日下午二時十分許，匯款一百萬
    元予被告等情，為兩造所不爭執，且有訂購合約書（見臺灣臺北地方法院九十三
    年度訴字第四一號卷，以下稱北院卷）、工程請款申請書（見北院卷）、支票存
    款送款簿存根聯（見北院卷）、估價單（見本院卷第二六頁）、請款單（見本院
    卷第二七頁）、買賣合約書（見本院卷第二八頁以下）、結算請款單（見本院卷
    第三十頁）、原告公司工程師葉志成簽呈（見本院卷第三二頁）等附卷可按，均
    堪認為真實。
四、原告起訴主張依據兩造間返還系爭支票之約定及民法第一百七十九條規定，對被
    告有返還系爭支票之請求權，而求為判決如訴之聲明，被告則以前開情詞置辯，
    是本件爭執要點闕首在於兩造間是否曾經約定於原告匯款一百萬元予被告後，被
    告應將系爭支票返還原告一節，經查：
  (一)按「債權人基於債之關係，得向債務人請求給付。」，民法第一百九十九條第一
    項定有明文。本件原告主張與被告間約定由原告匯付一百萬元後，被告應將系爭
    支票返還原告，是如原告主張屬實，本於兩造間契約約定，原告得向被告請求給
    付，而被告則負有返還系爭支票之義務。被告雖否認兩造間有此約定，惟：
  1.依據系爭合約第十三項關於付款辦法之約定，甲工程工程款之給付辦法為：「1.
    合約生效日起，甲方（指原告）工地工程師通知交貨完成付款９０﹪（月結，付
    款日起６０天票期）、驗收完成付款７﹪（月結，付款日起６０天票期）、保固
    款３﹪，於工程保固期滿時，無息退還乙方（指被告）。2.請款於當月２０日前
    申請辦理（需檢附發票、正本簽收單及相關證明文件），逾期請款開立隔月發票
    。3.每月１５至１７日為領款日，時間為每日下午２：００至４：３０止；遇假
    日延，超過放款時間概不受理；若需郵寄請填妥切結書並附回郵信封。」，此有
    系爭合約附卷可按。至乙工程部分之付款辦法，兩造亦約定：「1.依實際交貨數
    量及規格付當期貨款６０﹪（付款日起票期６０天）。2.安裝施作後付款１０﹪
    （付款日起票期６０天）。3.尾款於驗收後付款１０﹪（付款日起票期６０天）
    請領尾款時乙方（指被告）需交付予甲方（指原告）合約總價２﹪保固票，待保
    固期滿後甲方無息退還乙方。4.請款於當月１５日前申請辦理（需檢附發票、正
    本簽收單），逾期請開立隔月發票。5.每月１５至１７日為領款日，時間為每日
    下午２：００至４：３０止。」，亦有買賣合約書一件在卷可憑（見本院卷第二
    八頁）。是兩造間就相關工程款之請領，應由被告依約檢具發票請款後，再以月
    結，付款日起票期六十日之支票交付被告提示兌現，此為兩造間約定之付款辦法
    。
  2.系爭支票係為給付甲工程第二期款而交付，此為兩造所不爭執，原告則進而主張
    其匯付一百萬元，係為給付原擬以系爭支票給付之同筆工程款及乙工程中追加人
    頸一套八萬四千元（含稅金額）工程款之一部，而原告已經提出匯付系爭一百萬
    元之支票存款送款簿存根聯為證，且被告亦已自認確有收受原告匯付之該筆款項
    。參照上開付款辦法約定，原告對被告所負工程款給付義務，應以被告按期請款
    ，並檢具發票等文件予原告後，以「月結，付款日起六十日票期」為其清償期屆
    至之時點，至所謂「月結，付款日起六十日票期」，核以上開請款日為每月十五
    日或二十日前、付款日為每月十五日至十七日觀之，應係指以請款次月十五日至
    十七日為付款日再加計六十日為債務屆期之日。被告雖抗辯稱就甲、乙、丙三項
    工程未結工程款，均早已檢具發票向原告請款，原告積欠未付工程款為三百三十
    九萬三千七百六十元等情，而其中甲工程追加流量計含稅工程款三萬一千五百元
    部分，雖經原告自認曾經收受該筆工程款請款發票，餘則均為原告所否認。姑不
    論該等數額是否屬實，因付款清償期屆至，始為原告債務到期之日，除被告能證
    明於系爭款項匯付前，有如所主張已向原告請款已屆期之其他工程款債務存在，
    或雙方有其他相異之約定外，應認為原告匯付系爭一百萬元，係為清償已到期之
    債務，方符於前開契約約定及社會交易之常情。
  3.審酌兩造就甲工程第二期工程款含稅金額九十三萬三千五百五十元已經屆期一節
    ，為兩造所不爭。再參以上述葉志成簽呈內，就乙工程中追加人頸一套含稅金額
    八萬四千元部分，原告所屬人員業已在簽呈上批示同意，另外被告亦已提出填具
    製作日期為九十二年四月十日之統一發票一紙等情觀之，並衡之常情以整數付款
    亦屬便利之舉，原告主張匯付一百萬元乃為清償甲工程第二期工程款及上開八萬
    四千元追加工程款之一部，即非無據。又被告就原告所提出而主張為原告公司甲
    ○○與被告公司陳姓職員對話錄音譯文之內容（見北院卷），被告原雖全部加以
    否認，但嗣後復改稱該對話內容為原告故意與不知情之被告公司陳姓總機小姐對
    話而錄製，為不足據等語，則該對話內容可認並非原告所虛構。而核之該對話內
    容，被告公司陳姓職員對於乙工程部分人頸追加款八萬元（未稅金額）、其他追
    加工程、發票交付與退回等事項均知之甚詳，顯非原告所稱之全不知情之人，被
    告辯稱該員對此事不知情，已無可採。據此，再細繹渠等對話中所論及：「（甲
    ○○）那票你們什麼時候寄還給我們？九十幾萬的票什麼時候寄還給我們？」、
    「（陳姓職員）晚一點我再拿印章去銀行領。」；「（甲○○）你有答應我那張
    票今天要寄還給我們喔。」、「（陳姓職員）我們上個禮拜有去申請了。」等語
    觀之，顯示兩造間確有原告主張之返還系爭支票約定存在。
  4.系爭支票乃為清償原告所應給付被告之甲工程第二期工程款而交付，已如前述。
    而關於甲工程部分，於前原告已經給付第一期工程款九十三萬五千五百五十元，
    亦為被告所自認，則甲工程第一期、第二期工程款金額合計為一百八十七萬一千
    一百元，以此與被告所提出、主張係於九十二年十月九日傳真予甲○○之檢討表
    上載核對，檢討表中列載甲工程原告已付金額亦為一百八十七萬一千一百元，而
    當時系爭支票發票日尚未屆至，如原告匯付一百萬元中，不包括同筆甲工程第二
    期工程款，即該筆工程款尚未因清償而消滅，被告自無逕予認列之理，由此可知
    原告匯付一百萬元所清償之債務包括甲工程第二期工程款在內，即原告交付系爭
    支票之原因關係已經消滅，故而被告亦未在嗣後傳真之檢討表上再予列載，此與
    被告所辯原告就甲工程僅給付第一期工程款九十三萬五千五百五十元，尚有一百
    一十七萬四千九百五十元未付云云（見本院卷第二五頁背面第九行）不符，所辯
    顯不足採取。而原告既已匯款清償原擬以系爭支票交付被告提示兌現之同筆工程
    款債務，於商議當時自會要求被告應於原告匯款後將系爭支票返還。綜此，堪認
    原告主張兩造間約定由原告匯款一百萬元予被告後，被告應將系爭支票返還原告
    之事實，為可採取，原告既已匯款一百萬元予被告，被告依約負有返還系爭支票
    之義務，原告以此請求，洵屬有據。
  5.至被告雖以原告尚積欠工程款三百三十九萬三千七百六十元，均經提出發票請款
    ，該一百萬元匯款，乃為支付原告積欠其他工程款，被告不可能接受部分清償，
    原告主張清償項目金額不合，且如約定屬實，應會在匯款同時要求返還系爭支票
    云云抗辯。然：
  (1)被告所提出與上開三項工程有關之發票，各為編號ＳＵ00000000、日
    期九十二年四月十日、含稅金額八萬四千元（乙工程追加人頸一套部分）；編
    號ＶＵ00000000、日期九十二年九月一日、含稅金額三萬一千五百元（
    甲工程追加流量計部分）；編號ＶＵ00000000、日期九十二年九月三
    日、含稅金額一十二萬四千八百二十九元（丙工程部分）。另原告亦提出被告於
    九十二年十月十七日以臺北長春郵局（臺北六七支）第二四三九號存證信函寄達
    之編號ＶＵ00000000、日期為九十二年十月七日、含稅金額為八十一萬
    八千六百八十五元、品名記載為「污水處理及化糞槽陸高、中福、日月等三地」
    之發票一紙（見本院卷第八八頁以下）。被告雖主張上開發票均早經遞交原告請
    款，惟此為原告所否認，而此等發票經本院向財政部臺北市國稅局大安分局函詢
    結果，據覆以僅其中編號ＶＵ00000000該紙發票經原告提出申報扣抵銷
    項稅額，此有財政部臺北市國稅局大安分局財北國稅大安營業字第０九三００三
    五四四三號函在卷可按（見本院卷第一七八號），而如原告業已支付一百萬元係
    為清償上開工程款，即應持上述發票申報扣抵稅額，其僅執其中編號ＶＵ000
    00000、即早經原告承認之甲工程追加工程款三萬一千五百元發票申報，與
    被告指陳已經依約向原告請款及原告係為給付此等工程款而匯款云云，尚有未合
    。況現由原告持有中之編號ＶＵ00000000統一發票一紙，其寄達時間，
    係在系爭一百萬元匯款時間之後，不能認為被告在前已依據上述約定請款，原告
    縱有該等債務，亦尚未屆期，且與承攬工程付款常例不符，更不能認為被告抗辯
    可採，是被告所舉證據，不足以證明原告匯款當時，除甲工程第二期工程款外，
    有其他對被告所負、已屆期而未付之債務存在，亦不能證明兩造有別於上開契約
    約定付款辦法之其他付款約定，自不足據為有利於被告認定之依據。而上開發票
    縱已全數交付原告請款，其提出時間不明，不能認為原告債務均已到期，即以各
    該發票之發票日為提出於原告之日，依據上述「月結、付款日起六十天票期」付
    款之約定，除編號ＳＵ00000000發票之八萬四千元外，於原告匯款時亦
    均未屆履行期，即仍無礙於上開認定。
  (2)被告雖另提出其傳真予原告並經甲○○確認後回傳之檢討表一紙（見本院卷第三
    七頁），抗辯稱於原告匯款前確已向原告請款云云，原告就此亦所提出同紙檢討
    表為證（見本院卷第一０一頁），經核對可知被告原傳真時間為九十二年十月九
    日下午四時三十三分，再以此與前述原告匯款之支票存款送款簿存根聯上載匯款
    時間為同日下午二時十分四十七秒互核之結果，可知檢討表傳真之時間，確在原
    告匯款後，而且檢討表上所載甲○○簽認是否同意之時間為「十月十三日」，其
    回傳時間應在斯時之後，而經甲○○簽認同意款項僅有二筆，即乙工程追加款八
    萬元、甲工程合約內未收款二十萬七千九百元（均未稅），其餘款項均未同意，
    即原告表示同意者，合計僅有二十八萬七千九百元，原告要無於款項確認前，並
    且未據被告依約提出發票請款情形下，匯付鉅額款項之可能。況在該檢討表中已
    將甲工程第二期工程款列入已經清償範圍，亦如前述，被告於今否認，顯係臨訟
    編造。被告就此無法提出合理說明，復在書狀中自陳該檢討表為暫擬、尚待協調
    等語（見本院卷第一０七頁以下），則該檢討表中所列金額並未經確認，原告焉
    在未確定給付工程項目前，有先行匯款一百萬元給付之理，凡此均見被告抗辯，
    純係因兩造嗣後為工程款糾紛益烈，而不願誠信履行前約之說詞而已。
  (3)被告另稱係為免原告週轉不靈，故而同意先行取回託收支票，並未同意交還云云
    ，然原告既有能力可以先行匯付一百萬元，斷無如支票屆期時經提示兌現，將致
    週轉不靈之理，被告此辯明顯悖於常識，尤顯所辯為不可採取。
  (二)又被告另抗辯稱對系爭支票有留置權，得拒絕返還云云，惟按「債權人占有屬於
    其債務人之動產，而具有左列各款之要件者，於未受清償前，得留置之：一債權
    已至清償期者。二債權之發生，與該動產有牽連之關係者。三其動產非因侵權行
    為而占有者。」；「商人間因營業關係而占有之動產，及其因營業關係所生之債
    權，視為有前條所定之牽連關係。」，民法第九百二十八條、第九百二十九條固
    有明文，然有關上揭留置權取得規定之適用，需以債權人所占有者，為屬於債務
    人所有之動產為限。本件系爭支票前經原告簽發交付被告，被告即已合法取得所
    有權，即其現在占有之系爭支票，並非屬原告所有之物，雖然原告依據上開理由
    對被告有返還請求權，但於被告未履行返還義務移轉該支票所有權予原告前，仍
    屬被告之物，且無從以被告單方之意思，逕認為可發生民法第七百六十一條第二
    項規定占有改定之法律效果，認為系爭支票所有權已經移轉予原告而現由被告占
    有中，是被告執此抗辯，核與前揭留置權之要件不符，自不得以此對抗原告。又
    按「動產之留置，如違反公共秩序或善良風俗者，不得為之。其與債權人所承擔
    之義務或與債務人於交付動產前或交付時所為之指示相牴觸者，亦同。」，民法
    第九百三十條亦有明文，所謂與債權人所承擔之義務相抵觸者，係指債權人如留
    置所占有之動產，即與所負擔之債務本旨相違反而言。本件縱認被告符合取得留
    置權之積極要件，惟其收受系爭支票乃為受償甲工程第二期工程款，而該部分工
    程款既經清償，並與原告約定而負擔將系爭支票返還之義務，依據民法第九百三
    十條中段規定，被告主張行使留置權與所負擔義務相抵觸，自不得為之，其執此
    抗辯，為無可採。
五、從而，本件原告依據兩造間返還系爭支票之約定，求為判決命被告返還系爭支票
    ，為有理由，應予准許。原告另以本件訴訟併主張依據民法第一百七十九條規定
    不當得利之法律關係而求為同上聲明之判決，即屬預備訴之合併，而其訴既經本
    院以上開理由，認原告依據兩造間約定請求即應予准許，自無庸復就不當得利返
    還請求部分加以裁判，應予敘明。
六、兩造各陳明願供擔保，聲請宣告假執行及免為假執行，經核均無不合，爰各酌定
    相當擔保金額予以准許之。
七、被告雖另聲請向聯合勤務總司令部營產工程署、台中縣環境保護局函查工程完工
    日期、流量計有無設置，及命原告提出設計圖送鑑定施作費用等項，因本件事證
    已明，且該部分無礙於上開法律關係之認定，是無調查必要，應予敘明。至兩造
    其餘攻擊防禦方法，經核均於本件之判斷無影響，於茲不贅。
八、據上論結，原告之訴為有理由，依民事訴訟法第七十八條、第三百九十條第二項
    、第三百九十二條第二項，判決如主文。
中　　　華　　　民　　　國　　九十三　　年　　　十　　　月　　 十九 　　日
                                        臺灣士林地方法院民事第一庭
                                            法      官  蕭錫証
右為正本係照原本作成。
如對本判決上訴須於判決送達後廿日內向本院提出上訴狀。
中　　　華　　　民　　　國　　九十三　　年　　　十　　月　　二十七  　　日
                                            法院書記官  林令令
